【裁判字號】    89,台上,5406
【裁判日期】    890914
【裁判案由】    貪污
【裁判全文】
最高法院刑事判決                              八十九年度台上字第五四○六號
    上  訴  人  甲○○
右上訴人因貪污案件，不服台灣高等法院台南分院中華民國八十九年五月一日第二審
更審判決（八十八年度上更（一）字第六七號，起訴案號：台灣台南地方法院檢察署
八十四年度偵字第一二八○二號），提起上訴，本院判決如左：
    主  文
原判決撤銷，發回台灣高等法院台南分院。
    理  由
本件原判決認定上訴人甲○○係私立南榮工業專科學校（下稱南榮工專）校長。緣依
教育部所頒佈之「技術學院及專科學校績優教師獎勵要點」，自民國七十八年起各技
術學院及專科學校可依該獎勵要點，按各校所核定名額，提報教學績優教師敘獎，如
經教育部核定後，每位績優教師即可獲得教育部頒發之獎狀一幀及獎金新台幣（下同
）十二萬元，並由教育部委請各校擇期公開代為頒發予以獎勵。南榮工專依上開獎勵
要點經核定獎勵之教學績優教師名額每年為二名，而該項申報作業，由該校人事室主
任何永祥（另案審理）負責承辦處理，並報請上訴人核准後，再呈報教育部核定，故
上訴人及何永祥均為受公務機關委託承辦公務之人員。南榮工專自七十八學年度起至
八十二學年度止，依前開獎勵要點而報請核定獎勵之教學績優教師為沈瑞祺、蘇山隆
（七十八年度，分別為夜間部主任、訓導主任），周慶龍、何永祥（七十九年度，分
別為總務主任、人事主任），陳如林、張永富（八十年度，分別為教務主任、校長秘
書），魏清志、林仲涇（八十一年度，分別為就業輔導室主任、課外活動組組長），
黃俊榮、吳奇勳（八十二年度，分別為工管科主任、前校長室秘書）等人，教育部並
於前開各年度寄發面額二十四萬元之國庫支票至南榮工專，委請該校公開代為頒發給
各該年度得獎之二名績優教師。詎上訴人見有機可乘，竟基於意圖為自己不法所有之
概括犯意，藉受教育部委託代為此項公務之機會，於七十九年間申報該校七十八年度
教學績優教師之際，指示何永祥以該校行政主管人員優先辦理申報績優教師獎勵事宜
，並於教育部所核發每名教學績優教師十二萬元獎金中，扣留十萬元，由上訴人自行
使用，僅發放二萬元與得獎之教師，且嗣後七十九年至八十二年度之績優教師獎金均
以此例辦理。何永祥因畏於上訴人之權勢，乃基於共同侵占非公用私有財物之犯意聯
絡，應允配合處理，於教育部所寄發之面額二十四萬元之國庫支票經該校出納組長林
麗娥提領後，由何永祥私下交與各年度獲獎教師每人二萬元獎金，其中黃俊榮、吳奇
勳部分因何永祥出國，則另由他人轉交該獎金二萬元，而與上訴人共同連續侵占教育
部委託代為公開頒發之各年度前開獲獎教師應得之其餘獎金每人各十萬元，又其中蘇
山隆、張永富、陳如林、魏清志部分則由何永祥徵得其四人同意捐出該十萬元獎金，
何永祥自己亦同意捐出該十萬元獎金，再由林麗娥轉存入上訴人在台南區中小企業銀
行鹽水分行，以「私立南榮工業專科學校代辦處」名義開戶之第000000000
00000號帳戶內，共計將沈瑞祺、周慶龍、林仲涇、黃俊榮、吳奇勳等人之獎金
每人十萬元總計五十萬元侵占入己，供上訴人私人交際應酬及不得以公費報銷費用之
私人運用等情。因而撤銷第一審科刑判決，改判論處上訴人受公務機關委託承辦公務
之人員，共同連續侵占職務上持有之非公用財物罪刑，固非無見。
惟按：（一）有罪之判決書應記載事實，刑事訴訟法第三百零八條定有明文。所謂事
實，不僅指犯罪之行為而言，即犯罪之時間、處所、動機、目的、手段、結果等與論
罪科刑有關之事項，亦應明確之記載。原判決雖認定上訴人七十九年間申報該校七十
八年度教學績優教師之際，指示何永祥以該校行政主管人員優先辦理申報績優教師獎
勵事宜，並於教育部所核發每名教學績優教師十二萬元獎金中，扣留十萬元，由上訴
人自行使用，僅發放二萬元與得獎之教師，且嗣後七十九年至八十二年度之績優教師
獎金均以此例辦理等情。惟按侵占罪之主觀要件，須持有人變易其原來持有之意思而
為不法所有之意思，本件上訴人究各自何時起，陸續將所持有之七十八年度至八十二
年度績優教師獎金予以侵占，未予明確記載，有判決理由欠缺事實依據之違誤。（二
）有罪判決書，對於被告有利之證據不採納者，應說明其理由，為刑事訴訟法第三百
十條第二款所明定，故有罪判決書對於被告有利之證據，如不加以採納，必須說明其
不予採納之理由，否則即難謂非判決不備理由之違法。原判決雖認定證人即得獎之教
師黃俊榮證述：「我不知道有十二萬元獎金，何永祥拿我印章去蓋時，只告訴我有二
萬元獎金和獎狀」可採 (原判決第七頁第八至九行 )，惟證人吳奇勳於原審證稱：伊
與黃俊榮獲推荐後，人事主任何永祥有叫伊等至辦公室，告訴伊等往例是捐十萬元給
學校，所以只領二萬元，伊等均有同意；證人何永祥於原審亦證稱：「黃俊榮應很清
楚，章也是他自己蓋的」等語 (見原審上更一卷二第九八頁 )，彼等所供如果可採，
黃俊榮似有同意捐出嗣後所領得之十萬元，原判決對此有利上訴人之證據未予採取，
並未敘明其理由，亦有判決不備理由之違法。以上或為上訴意旨所指摘，或為本院得
依職權調查之事項，應認原判決仍有發回更審之原因。至原判決不另諭知無罪部分，
基於審判不可分原則，應併予發回，附此敘明。
據上論結，應依刑事訴訟法第三百九十七條、第四百零一條，判決如主文。
中      華      民      國    八十九    年      九      月     十四     日
                              最高法院刑事第三庭
                                  審判長法官  洪  清  江
                                        法官  吳  昆  仁
                                        法官  陳  世  雄
                                        法官  楊  商  江
                                        法官  洪  佳  濱
      右正本證明與原本無異
                                              書  記  官
中      華      民      國    八十九    年      九      月     十九     日


司法院資訊處製作；財團法人民間司法改革基金會備份。
